【裁判字號】    97,上易,40
【裁判日期】    980818
【裁判案由】    侵權行為損害賠償
【裁判全文】
臺灣高等法院民事判決                  97年度上易字第40號
上  訴  人  甲○○
訴訟代理人  李秋銘律師
複代理人    黃金亮律師
被上訴人    乙○○
            丙○
共      同
訴訟代理人  李蒼棟律師
複代理人    林育鴻律師
上列當事人間侵權行為損害賠償事件，上訴人對於中華民國96年
11月30日臺灣宜蘭地方法院94年度訴字第321號第一審判決提起
上訴，本院於98年7月28日言詞辯論終結，判決如下：
    主  文
原判決廢棄。
被上訴人應連帶給付上訴人新台幣壹佰貳拾捌萬元，及被上訴人
乙○○自民國94年12月7日起，被上訴人丙○自民國94年12月8日
起，均至清償日止，按年息5％計算之利息。
第一、二審訴訟費用由被上訴人連帶負擔。
    事實及理由
一、上訴人聲明：如主文所示。
    被上訴人聲明：上訴駁回。
二、上訴人起訴主張：
（一）被上訴人2人係夫妻，被上訴人乙○○原任職設在宜蘭縣
      宜蘭巿友愛百貨公司（即友愛百貨股份有限公司）大樓內
      之「標準證券投資顧問股份有限公司」（下稱標準證券投
      顧公司）宜蘭營業處，嗣被上訴人乙○○稱其改任職宜翔
      投資顧問有限公司（下稱宜翔投顧公司），後又搬遷至宜
      蘭巿光復路48號新光大樓10樓，改名為隆翔投資顧問有限
      公司（下稱隆翔投顧公司）。被上訴人明知如附表所示之
      科景生物科技股份有限公司等公司，營運不佳，甚至瀕臨
      倒閉，竟利用伊年老無經驗，對伊謊稱上開公司極具發展
      潛力、保證獲利豐厚，使伊陷於錯誤，自91年初起陸續交
      付被上訴人共計新台幣（下同）128萬元，用以購買如附
      表所示公司之股票。嗣於94年7月21經報紙披漏：「調查
      局宜蘭縣調查站宣布破獲詐欺案，…林子正、黃達暉從87
      年開始，四處尋找財務不佳的未上巿、上櫃公司下手，尤
      其是熱門的電子類或生物科技類等小規模公司為主要目標
      。他們依照票面價格每股10元大量收購股票，甚至進而成
      為公司監察人，雖然明知營運不佳，有跳票紀錄，甚至瀕
      臨倒閉，依舊刻意散播不實消息，對外宣稱公司極具發展
      潛力、保證獲利豐厚，以高價將股票轉手出售給不知情民
      眾，從中賺取4到5倍的利潤，…林、黃兩人89年間就曾因
      賣股票詐欺由台北巿調站查獲，2人事後索性返鄉轉戰，
      在羅東鎮、宜蘭巿、頭城鎮共開設了7個據點，其中只有
      隆翔、標準兩家真正取得投顧公司執照，其他甚至只是間
      空殼公司。林、黃兩人也涉嫌利用抽成為誘惑對外募集員
      工，充當投顧公司的人頭負責人及業務人員，對外推銷快
      要成為壁紙的真股票，甚至謊稱科技公司要增資，操控公
      司印股票、騙鈔票」，伊始驚覺被上訴人乙○○即係任職
      標準證券投顧公司，且被上訴人夫妻向伊推銷股票之手法
      ，與報載情節如出一轍，伊心急之餘，欲找被上訴人乙○
      ○，發現隆翔投顧公司已人去樓空，伊函請被上訴人出面
      處理，被上訴人不予理會，甚而指使不明人士警告伊，伊
      始知被上訴人2人共同使用詐術使伊陷於錯誤而交付金錢
      投資體質不佳之公司股票，構成共同侵權行為，應連帶負
      賠償之責。
（二）被上訴人乙○○原任職之標準證券投顧公司為經前財政部
      證券管理委員會許可之「證券投資顧問事業」，應受「證
      券投資顧問事業負責人與業務人員管理規則」及「證券投
      資顧問事業從業人員行為準則」等規定之規範。被上訴人
      乙○○違反上開規範，以其任職標準證券投顧公司之資歷
      騙取伊之信賴，交付不實之投資資料予伊，鼓吹伊出資購
      買，使伊陷於錯誤，一再交付投資股款予被上訴人，由被
      上訴人按每次買賣各代刻印章1枚，代為辦理買賣及過戶
      手續，並將部分股票扣留未給付，縱認彼等無詐欺之故意
      ，亦係違反保護他人之法律，亦應負過失責任。
（三）被上訴人乙○○離開標準證券投顧公司後，所任職之宜翔
      投顧公司及所設立之隆翔投顧公司，均僅為投資顧問事業
      ，非證券投資顧問事業，依法不得為證券投資之顧問行為
      ，亦不得從事證券之買賣。伊買受如附表所示公司之股票
      以來，未曾接獲各該公司之股東會議通知，更不曾有任何
      分紅或股利，足證各該公司並無經營事實，股票並無價值
      ，且被上訴人當初係以公司即將上櫃、上巿及高獲利等不
      實資訊，誘使伊出資購買，惟自伊買受以來，並無任何公
      司有上櫃、上巿或高獲利之事實，足證伊所買受之股票並
      無被上訴人所稱之價值。爰依民法第184條、第185條侵權
      行為之法則，請求被上訴人連帶返還伊遭被上訴人詐欺而
      交付之128萬元，求為命被上訴人連帶給付128萬元，及自
      起訴狀繕本送達翌日起至清償日止按年息5％計付利息之
      判決。
被上訴人則以：
（一）被上訴人乙○○部分：伊與上訴人認識後，上訴人常告訴
      伊說在股票集中市場虧了很多錢，伊乃建議上訴人不如投
      資中長期較優質標的獲利會較高，但亦要擔風險，須自我
      考慮清楚再決定要不要投資。當時伊在宜蘭友愛百貨公司
      10樓標準證券投顧公司宜蘭分公司標勁投顧公司上班，後
      來改為宜翔投顧公司，由於常提供報章雜誌供上訴人參考
      ，互動良好，3年來上訴人因看了公司投資標的物資訊，
      自己覺得不錯就陸陸續續投資。而上訴人購入之股票，伊
      個人亦有投資，且投入之資金比上訴人還多，所購入股票
      之平均價格亦較上訴人購入之價格高，被上訴人所購入之
      股票，均係其個人評估認定後所作之決定，伊並未強迫上
      訴人購入。上訴人所購入股票之公司，每年都有召開股東
      會，並由公司直接寄發通知各股東，目前亦均正常營運中
      ，並非虛設公司，亦無所謂之假股票，足見伊絕無詐欺上
      訴人之情事。上訴人所提出之科景公司投資建議書、得益
      公司投資資料、騏正光電公司投資分析表及科景公司歐盟
      認證授權典禮記者會公告等，均係各該公司對外發布資料
      ，經標準證券投顧公司確認，伊已盡善良管理人之注意義
      務，仍無法發現其中涉有不實，上訴人指伊過失侵害其權
      利，亦乏依據云云，資為抗辯。
（二）丙○部分：上訴人僅透過被上訴人乙○○向訴外人黃達暉
      購買股票，伊因與被上訴人乙○○為夫妻關係，除在上訴
      人聯絡不到被上訴人乙○○時代為傳話，與上訴人並無任
      何接觸。上訴人雖有將股票寄放在伊處，但事實上伊已多
      次請上訴人取回，上訴人曾拿回去，幾日後又拿回，說是
      怕太太知道會一直向他要錢不好，並再三拜託請求幫忙保
      管，才會寄放在伊處，伊並無任何詐欺情事，亦無上訴人
      所指稱之過失情節，不負損害賠償責任云云，資為抗辯。
三、兩造不爭執之事實：
（一）被上訴人乙○○向上訴人陳稱其先後任職於標準證券投顧
      公司宜蘭營業處、宜翔投顧公司及隆翔投顧公司。
（二）上訴人因被上訴人任職上開公司提供投資資訊，自91年初
      起陸續交付被上訴人共計128萬元，用以購買如附表所示
      未上市、未上櫃公司之股票。
四、關於上訴人主張被上訴人乙○○誘使伊購買如附表所示公司
    之股票，是否成立侵權行為部分：
（一）按因故意或過失，不法侵害他人之權利者，負損害賠償責
      任，民法第184條第1項前段定有明文。
（二）經查上訴人主張被上訴人乙○○原任職設在宜蘭巿友愛百
      貨公司大樓內之標準證券投顧公司宜蘭營業處，嗣改任職
      宜翔投顧公司、隆翔投顧公司，利用其任職標準證券投顧
      公司之資歷騙取伊之信賴，勸誘伊購入如附表所示公司之
      股票等情，業據其提出被上訴人乙○○任職標準證券投顧
      公司之名片1張為證（見原審卷8頁），並經被上訴人乙○
      ○陳述當時伊「在宜蘭友愛百貨10樓標準證券投顧宜蘭分
      公司標勁投顧上班，後來改為宜翔投顧」公司等語（見原
      審卷21頁）。惟查依宜蘭市友愛百貨股份有限公司（下稱
      友愛百貨公司）96年1月22日96友愛（管）字第0001號函
      記載：宜蘭市○○○路50號建物為伊公司所有，曾出租予
      宜翔投顧公司，租期自93年7月1日起，於94年9月15日解
      約等語，並有該公司檢附之房屋租賃契約書、租賃契約提
      前解約協議書可憑（見原審卷第1宗320-327頁），並非出
      租予標準證券投顧公司或「標勁投顧公司」；被上訴人亦
      自認其無法提出「標勁投顧公司」之登記資料（見本院卷
      141頁），足見被上訴人所稱伊在宜蘭友愛百貨公司10樓
      標準證券投顧公司宜蘭分公司「標勁投顧公司」上班一節
      ，已有不實。
（三）又查上訴人主張被上訴人乙○○嗣改任職宜翔投顧公司、
      隆翔投顧公司等語，被上訴人乙○○先僅自認任職宜翔投
      顧公司（見原審卷第1宗21頁），然嗣經查明被上訴人乙
      ○○於93年9月15日經核准設立隆翔投顧公司，係隆翔投
      顧公司之代表人，有公司基本資料查詢可憑（見原審卷第
      2宗32頁）；且係被上訴人乙○○於93年8月4日代理宜翔
      投顧公司向新光人壽保險股份有限公司（下稱新光人壽公
      司）承租位於宜蘭市新光大樓10樓房屋，租期自93年9月
      26日起至95年9月25日止，提前於93年12月25日終止；其
      間被上訴人乙○○於93年9月15日經核准設立隆翔投顧公
      司後，於93年12月13日代表隆翔投顧公司向新光人壽公司
      承租上開新光大樓10樓房屋，租期自93年12月26日起至95
      年12月25日止，並於94年7月25提前終止，亦有新光人壽
      公司96年2月13日（96）新壽法務字第0048號函及該公司
      檢送之房屋租賃契約書、終止房屋租賃契約書、宜翔投顧
      公司通知更名事宜及經濟部函可參（見原審卷第1宗343-3
      60頁），被上訴人乙○○先僅自認其任職宜翔投顧公司，
      於查明琪設立隆翔投顧公司前，均未提及隆翔投顧公司，
      亦足見其明知情虛。
（四）再按依證券投資顧問事業負責人與業務人員管理規則第6
      條第1項規定，證券投資顧問事業之總經理、部門主管、
      分支機構經理人及業務人員，除法令另有規定外，應為專
      任；其於執行職務前，應由所屬證券投資顧問事業向同業
      公會登錄，非經登錄，不得執行業務。經查被上訴人乙○
      ○自認伊在標準證券投顧公司係擔任兼差業務員，無證券
      投資顧問事業業務人員資格（見本院卷59-60頁），足見
      其並未向證券投資顧問事業同業公會登錄，姑不論被上訴
      人乙○○是否確在標準證券投顧公司任職，其既未經登錄
      ，應不得執行證券投資顧問事業之業務。復查宜翔投顧公
      司並非經核准設立之證券投資顧問事業，有行政院金融監
      督管理委員會96年1月23日金管證四字第0960004111號函
      可稽（見原審卷第1宗318頁）；被上訴人乙○○所設立之
      隆翔投顧公司，所營事業亦僅為投資顧問業（見原審卷第
      2宗32頁），均非證券投資顧問事業，依證券投資信託及
      顧問法第4條規定，不得為證券投資之顧問行為，亦不得
      從事證券之買賣。
（五）又查如附表所示之公司，被上訴人僅能提出騏正光電企業
      股份有限公司、鐿創科技股份有限公司及炳鴻電子股份有
      限公司之基本資料查詢（見本院卷107-108、111-115頁）
      ，而所提出之「中華生物科技」股份有限公司基本資料查
      詢（見本院卷109-110頁），與被上訴人提出之「中華生
      技」股份有限公司94年股東常會議事錄（見原審卷第1宗
      28頁）之公司名稱並不相符；上開「中華生物科技」股份
      有限公司所營事業依該公司基本資料查詢記載，亦與被上
      訴人所稱「中華生技」股份有限公司係賣水族箱免換水系
      統產品（見原審卷第2宗154頁）不符；至其餘公司，被上
      訴人並未能提出公司登記資料。另被上訴人辯稱每次交款
      過程，包括被上訴人自己購買股票，都是由被上訴人乙○
      ○將自己和上訴人的股款交付給訴外人黃達暉本人（見原
      審卷第1宗150-151頁）；惟查被上訴人乙○○自稱任職標
      準證券投顧公司，已有疑義，有如前述（即其並未能提出
      所稱標準證券投顧公司分公司「標勁投顧公司」之登記資
      料），而宜翔投顧公司、隆翔投顧公司與標準證券投顧公
      司為不同之公司，被上訴人亦未證明訴外人黃達暉在上開
      公司擔任何職務，被上訴人乙○○卻稱其任職期間向客戶
      所收取之股款，均交付訴外人黃達暉，且未立有憑證，與
      正常公司之營運模式不符，亦與常理不合；被上訴人乙○
      ○嗣稱：股款交給會計，標準證券投顧公司再交付股票給
      上訴人云云（見本院卷59頁背面），除與其前所為陳述不
      符外，且被上訴人乙○○嗣後既任職宜翔投顧公司，並設
      立隆翔投顧公司，為何將所收取上訴人買受股票之金錢交
      予標準證券投顧公司？被上訴人所辯與事理有違，顯不足
      採信。另被上訴人雖提出財政部臺北市國稅局「年度證券
      交易稅一般代徵稅額繳款書」（見原審卷第1宗71-79頁）
      ，年度為91、92年度，並陳報彼等所持有之股票種類（見
      原審卷第1宗192-282頁），辯稱上訴人購買之股票，彼等
      亦有購買，彼等亦為詐騙集團之被害人云云；惟查經原審
      函請財政部臺北市國稅局檢送被上訴人2人自90年以來之
      證券交易明細等資料，依該局95年12月5日財北國稅審三
      字第0950250178號函復：經查該局繳款書電腦檔並無被上
      訴人2人買進股票代徵繳納證券交易稅之繳款紀錄（見原
      審卷第1宗162頁）。且依被上訴人所為抗辯，彼等所持有
      各檔股票均係以高出票面金額甚多之價格購入，則所費資
      金自非少數，被上訴人卻亦均無法提出任何交付股款之證
      明，亦與常理不合，難信為真實，尚未能僅因被上訴人外
      觀上持有與上訴人所購入相同之公司股票，即推論被上訴
      人亦為詐騙集團之被害人。
（六）依上所述，被上訴人乙○○並未登錄為證券投資顧問事業
      之業務人員，且其所任職之宜翔投顧公司及設立之隆翔投
      顧公司亦均非證券投資顧問事業，依證券投資信託及顧問
      法第4條規定，不得為證券投資之顧問行為，亦不得從事
      證券之買賣；又被上訴人乙○○自認上訴人購入股票係伊
      提供資訊（見本院卷59頁背面），雖其辯稱資訊係標準證
      券投顧公司提供云云，惟宜蘭市友愛百貨公司大樓並未出
      租予標準證券投顧公司或「標勁投顧公司」，被上訴人亦
      無法提出「標勁投顧公司」之登記資料，被上訴人乙○○
      所稱伊在宜蘭友愛百貨公司10樓標準證券投顧公司宜蘭分
      公司「標勁投顧公司」上班為不實，亦如前述，被上訴人
      乙○○辯稱上訴人提出之投資資訊係標準證券投顧公司提
      供云云，不足採信。又查被上訴人乙○○代理宜翔投顧公
      司向新光人壽公司承租位於宜蘭市新光大樓10樓房屋，作
      為營業場所，已如前述；並自認其同意擔任隆翔投顧公司
      之代表人（見本院卷59頁背面），足認其係行為人。再查
      被上訴人乙○○未能證明如附表所示之公司有高獲利之事
      實，且自認如附表所示公司之股票，現均未上市或上櫃，
      上訴人主張被上訴人乙○○以投資顧問公司為掩護，利用
      伊年邁無經驗，出售體質不良之未上巿、未上櫃公司股票
      ，堪信為真實。上訴人主張伊因之受有財產上之損害，被
      上訴人乙○○應依民法第184條第1項前段負故意侵權行為
      責任，應屬有據。
五、關於上訴人主張被上訴人丙○亦成立侵權行為部分：
（一）被上訴人丙○雖抗辯上訴人係透過被上訴人乙○○向訴外
      人黃達暉購買股票，伊因與被上訴人乙○○為夫妻關係，
      僅在上訴人聯絡不到被上訴人乙○○時代為傳話，與上訴
      人並無任何接觸，不應負損害賠償責任云云。
（二）惟查上訴人主張被上訴人2人誘使伊出資購買股票，伊於
      94年3月8日向丙○下訂騏正光電公司股票1張，並交付訂
      金1,000元，由被上訴人丙○親筆署名出具「股票（股權
      ）認購確認單」給伊，業據其提出該「股票（股權）認購
      確認單」為證（見原審卷第1宗94頁）；又上訴人主張被
      上訴人丙○於94年4月11日親自交付「科景公司歐盟認證
      授權典禮記者會」公告給伊，亦有該公告可憑（見原審卷
      第1宗96頁），上開公告上記載「發文者：管理部」，其
      下有被上訴人丙○之簽名；而上開簽名均係被上訴人丙○
      所為，為被上訴人丙○所自認（見本院卷60頁背面）。再
      查證人丁○○到場證稱：伊之所以認識被上訴人2人，是
      因為被上訴人2人常常到伊的通訊行說要找上訴人，被上
      訴人找上訴人的目的是要鼓吹買股票，被上訴人2人也曾
      經叫伊買股票，伊沒有資金所以沒有答應等語（見原審卷
      第1宗152、158頁）；證人戊○○亦到場證稱：伊有到新
      光大樓去找過被上訴人2人，被上訴人2人都在那邊上班，
      都有固定的座位；被上訴人丙○還曾經開了1張「股票（
      股權）認購確認單」給伊，那是伊去新光大樓繳股款，被
      上訴人丙○本人在上面簽名；向伊介紹股票很好的人，被
      上訴人2人都有等語，並提出騏正光電公司「股票（股權
      ）認購確認單」1張為證，其上有被上訴人丙○之簽名（
      見原審卷第1宗155-157、159頁）。另被上訴人丙○自承
      伊曾因跳票問題幫上訴人處理4張騏正光電公司股票，並
      代保管騏正光電公司股票6張、中華生技公司股票4張（見
      原審卷第1宗23頁。另按上訴人否認曾要求或授權被上訴
      人丙○代為處分及要求代為保管任何股票），依被上訴人
      丙○處分並保有上訴人之股票等情觀之，被上訴人丙○有
      參與上訴人購入股票之行為甚明，被上訴人丙○辯稱與上
      訴人無任何接觸云云，不足採信。依上所述，上訴人主張
      被上訴人丙○與被上訴人乙○○共同誘使伊購入如附表所
      示公司之股票，堪信為真實，上訴人主張被上訴人丙○應
      與被上訴人乙○○成立共同侵權行為，應屬有據。
六、關於上訴人請求被上訴人連帶損害賠償部分：
（一）按數人共同不法侵害他人之權利者，連帶負損害賠償責任
      ，民法第185條第1項前段定有明文。
（二）經查被上訴人對於上訴人主張上訴人係以如附表所示之每
      股單價購入股票之事實，並不爭執。被上訴人丙○雖抗辯
      伊曾因退票問題而代上訴人處理4張騏正光電公司股票云
      云，然為上訴人所否認。經查據證人戊○○到場證稱：「
      那家證券公司出事見報後，我就沒有讓票款兌現」（見原
      審卷第1宗155頁），足見支票跳票問題係證人戊○○所購
      入之股票部分；而上訴人主張伊購入騏正光電公司股票，
      向戊○○調借36萬5,000元支票為給付，並於94年6月30日
      由被上訴人夫婦陪同至宜蘭縣員山鄉農會將票款存入戊○
      ○之支票戶頭，業據其提出支票存款憑條為證（見原審卷
      第1宗95頁），該張支票經提示兌現，亦有宜蘭縣員山鄉
      農會96年2月2日員農信字第0960000271號函及檢送之支票
      影本可參（見原審卷第1宗334-335頁）。從而上訴人主張
      伊共交付被上訴人128萬元購入如附表所示公司之股票，
      堪信為真實。而被上訴人並無法證明如附表所示公司之股
      票現有何交易價值，上訴人主張其所受損害為128萬元，
      亦堪信為真實。被上訴人2人對上訴人應成立共同侵權行
      為，有如前述，上訴人請求被上訴人連帶賠償128萬元，
      應屬有據。
七、綜上所述，被上訴人2人對上訴人成立共同侵權行為，上訴
    人依民法第184條第1項前段及第185條第1項前段請求被上訴
    人連帶給付128萬元，及自起訴狀繕本送達翌日即被上訴人
    乙○○自94年12月7日起，被上訴人丙○自94年12月8日起，
    均至清償日止，按年息5％計算之利息，為有理由，應予准
    許。原審為上訴人敗訴之判決，尚有未洽；上訴意旨指摘原
    判決不當，求予廢棄改判，為有理由。
八、兩造其餘之攻擊或防禦方法及未經援用之證據，經本院斟酌
    後，認為均不足以影響本判決之結果，無逐一詳予論駁之必
    要。併此敘明。
九、據上論結，本件上訴為有理由，依民事訴訟法第450條、第
    85條第2項，判決如主文。
中    華    民    國    98    年    8     月    18    日
                    民事第八庭
                        審判長法  官  劉勝吉
                              法  官  連正義
                              法  官  鄭威莉
正本係照原本作成。
不得上訴。
中    華    民    國    98    年    8     月    19    日
                              書記官  李垂福


司法院資訊處製作；財團法人民間司法改革基金會備份。
